【裁判字號】    98,上易,195
【裁判日期】    980714
【裁判案由】    損害賠償
【裁判全文】
臺灣高等法院臺中分院民事判決         98年度上易字第195號
上  訴  人  丙○○
被上訴人    甲○
訴訟代理人  乙○○
上列當事人間請求損害賠償事件，上訴人對於中華民國98年4月
14日臺灣南投地方法院97年度訴字第269號第一審判決提起上訴
，本院於98年6月30日言詞辯論終結，判決如下：
    主  文
上訴駁回。
第二審訴訟費用由上訴人負擔。
    事實及理由
一、按訴訟委任之終止，非通知他造，不生效力。前項通知，應
    以書狀或言詞提出於法院，由法院送達或告知於他造。民事
    訴訟法第74條第1、2項定有明文。查上訴人於民國98年6月
    17日委任蘇顯讀律師為訴訟代理人，而未就該代理人之權限
    ，依民事訴訟法第70條第3項規定之程序加以限制，該訴訟
    代理人即有代受送達之權限，雖上訴人於98年6月29日具狀
    解除該訴訟代理人委任，惟在通知被上訴人前，其解除委任
    ，對於法院及他造均不生效力，即其訴訟代理權尚未因解除
    委任而消滅，上訴人經合法通知未於言詞辯論期日到場，核
    無民事訴訟法第386條各款所列情形，爰依被上訴人聲請，
    由其一造辯論而為判決，合先敘明。
二、被上訴人起訴主張：被上訴人於97年3月3日接到某詐騙集團
    成員電話，對方佯稱被上訴人之身分證資料遭人冒用，涉及
    洗錢防制案件，需將名下帳戶資金提交檢察官清查，並要求
    被上訴人將所有帳戶內之金額提領交付監管，待臺灣臺中地
    方法院檢察署監管科人員進行電腦比對後，如無誤，則於48
    小時內歸還，並請被上訴人至住處附近便利商店接收傳真法
    院公文等語。嗣被上訴人即在住處附近之便利商店收到偽造
    之執行命令一張，被上訴人誤信上開詐騙集團佯稱內容為真
    ，遂於97年3月4日至南投市農會領出新台幣（下同）150萬
    元，並於同日11時許在住處附近，將該款項交付予原審被告
    林志隆、張馨仍（林志隆、張馨仍已於原審與被上訴人成立
    訴訟上和解）。林志隆、張馨於受綽號「阿悅」之成年男子
    指示，留下佣金後，即將剩餘之1,275,000元匯入上訴人名
    下之新光銀行帳號0000000000000號帳戶（下稱系爭帳戶）
    ，致被上訴人受有150萬元之損失。嗣林志隆、張馨為警查
    獲，並經原法院97年訴字第489、515號判決有罪在案，而上
    訴人既提供系爭帳戶供林志隆、張馨仍等犯罪集團使用，顯
    與其等有共同詐騙被上訴人金錢之犯意，而為本件共同侵權
    行為之人，爰依民法侵權行為法律關係，於原審追加請求上
    訴人負損害賠償責任等語。並聲明求為判決：
    (一)上訴人應給付被上訴人150萬元，及自追加起訴狀繕本送
      達翌日即97年9月4日起至清償日止，按年息5%計算之利息
      。
    (二)被上訴人願供擔保，請准宣告假執行。
三、上訴人則辯以：上訴人之父賴福智長年於大陸經商，因病回
    台灣住院治療，然其在台灣並未開立帳戶，為收取貨款而央
    請上訴人開立帳戶供其使用，上訴人基於父子之情，未加過
    問，旋即允諾開立帳戶，賴福智並請其友人黃顯宗之女黃麗
    碧幫忙，嗣上訴人偕同黃麗碧於97年2月21日至新光銀行新
    埔分行開立系爭帳戶，並填載存款帳戶往來授權書，由上訴
    人授權黃麗碧處理匯款事宜。而上訴人自從將開戶存摺及印
    章交予黃麗碧後，皆由黃麗碧負責受賴福智之大陸合夥人指
    示後匯款，就系爭帳戶往來款項資料，上訴人均不知情；況
    系爭帳戶若係專門提供詐騙集團使用，上訴人之父亦無可能
    將上訴人涉入犯罪。且依一般詐騙模式，帳戶所有人通常均
    持有帳戶之提款卡，以利迅速將贓款提走，然系爭帳戶並未
    申辦提款卡，而係持存摺及印章臨櫃提領；又該帳戶進出帳
    款已有數十筆，惟僅97年3月4日該筆1,275,000元之匯款出
    現問題，足見，系爭帳戶並非供詐騙集團使用，上訴人亦非
    詐騙集團成員等語。
四、原審判決：上訴人應給付被上訴人150萬元，及自97年9月4
    日起至清償日止，按年息5%計算之利息。並分別酌定相當擔
    保金，為假執行及免為假執行之宣告。
五、上訴人不服原判決，提起本件上訴，於本院聲明，求為判決
    ：
    (一)原判決廢棄。
    (二)上開廢棄部分，被上訴人於第一審之訴及其假執行之聲請
      均駁回。
    並補充陳述稱：
    (一)系爭帳戶確係上訴人受其父親所託而開立，而上訴人自從
      將開戶存摺及印章交予訴外人黃麗碧後，皆由黃麗碧負責
      受上訴人父親之大陸合夥人指示後匯款，上訴人均不知情
      。嗣上訴人父親因病過世，上訴人因無法知悉父親於大陸
      之生意情形，致整件事情變成懸案，故上訴人系爭帳戶內
      之款項，亦有可能係他人欺騙被上訴人後，以被上訴人之
      款項支付正常交易之款項（大陸經常發生詐騙集團合法採
      購貨品，但付款時卻係以詐騙方式指示被害人匯入款項予
      出賣人後取貨之情形）。
    (二)又原審被告林志隆、張馨仍所稱其等係受綽號「阿悅」之
      成年男子指示，留下佣金後，將剩餘之1,275,000元款項
      匯入系爭帳戶內，縱然屬實，鈞院仍應查明該筆款項匯入
      之目的是否合法，如無不法而屬綽號「阿悅」之男子與上
      訴人父親間之正常交易，則該筆匯入上訴人系爭帳戶之款
      項，即非屬侵權性質款項，上訴人自未必有返還之義務，
      是此部分仍有待本件刑事部分審理結果方能確認。再者，
      參以系爭帳戶未申辦提款卡，及除系爭1,275,000元款項
      外，其餘均為正常交易匯款等情，亦可知系爭帳戶並非供
      詐騙集團使用，上訴人亦非詐騙集團成員；況上訴人父親
      至愚亦不會用自己兒子名義之帳戶為詐騙之用，更不會留
      置諸多現金而遭警方查扣。
    (三)因本件訴訟相關資金往來資料及證人證詞，均在刑事卷中
      ，應待刑事案件起訴或終結時，查閱相關卷證資料，始能
      瞭解案情全貌並行使答辯，請鈞院依職權裁定停止訴訟。
      又於刑事案件審理後，如認本件確屬詐騙情形且上訴人有
      義務返還款項，惟因系爭帳戶早經警方凍結，已止計息，
      故本件利息返還之計算，應非如被上訴人請求之金額。另
      被上訴人與原審被告林志隆、張馨仍業已成立訴訟上之和
      解，則被上訴人必已從林志隆、張馨仍處獲償一定款項，
      其又請求上訴人應給付150萬元暨利息，自無理由等語。
六、被上訴人於本院聲明，求為判決：上訴駁回。
    並補充陳述稱：
    (一)據上訴人於本件刑事偵查案件中所稱，系爭帳戶係因其父
      親怕大陸合夥人侵占貨款，始要求上訴人開立，惟若屬實
      ，何以上訴人於開立該帳戶後又授權訴外人黃麗碧負責，
      並受大陸合夥人指示匯款？此顯與常理不合。又依黃麗碧
      於臺灣南投地方法院檢察署97年度偵字第2013號案件偵查
      中證稱：「系爭帳戶係上訴人在使用，其匯款皆係受上訴
      人及一名不知名女性指示辦理，前開二筆匯款無法確定是
      何人指示」等語，及於97年6月18日警詢時陳稱：「其有
      撥打上訴人大陸電話連絡，除了關心上訴人父親身體狀況
      外，還有就是告訴上訴人帳戶內還有多少錢」等語；足見
      ，黃麗碧處理系爭帳戶之匯款事宜均係受上訴人之指示，
      上訴人推託其毫不知情，顯不足採。
    (二)上訴人雖稱系爭款項有可能係他人詐騙被上訴人後，以詐
      騙所得款項支付正常交易款項云云，惟上訴人並未提出證
      據證明該款項係正常交易所得，其上開所辯顯係推測之詞
      而不足採。又系爭款項如係正常交易所得，是否即表示上
      訴人認識原審另二名被告、及綽號「阿悅」之男子，並與
      「阿悅」有交易，所以「阿悅」才指示林志隆、張馨仍將
      贓款匯入上訴人帳戶？抑或上訴人本人即為「阿悅」？再
      者，除97年3月4日當天與林志隆、張馨仍同夥之詐騙集團
      之不詳姓名男子外，被上訴人未曾將其女兒之手機號碼告
      知任何人，亦未曾於任何訴訟書狀上留下該手機資料，詎
      上訴人刑事案件之委任律師竟於98年5月12日撥打被上訴
      人女兒手機，欲與被上訴人洽談和解事宜，其究係從何處
      得知被上訴人女兒手機號碼，顯非無疑，足證，上訴人稱
      其不認識林志隆、張馨仍，並否認其為詐騙集團成員云云
      ，均不足採。
    (三)又一般提款卡每日提領次數及金額均有限制，惟有持存摺
      及印章臨櫃辦理，始能一次提領大筆款項，而系爭帳戶進
      出之金額動輒數十萬甚至百萬，光憑提款卡自無法滿足詐
      騙集團之運作。且系爭帳戶於開戶後之97年2月25日起，
      大多於匯入多筆款項後即於同日提領、或轉帳至其他帳戶
      ，顯不符一般商業交易習慣，上訴人又無法交代資金往來
      動向，則其以系爭帳戶未辦提款卡及其他交易款項均屬正
      常，否認其為詐騙集團成員云云，即非可採。再者，上訴
      人父親罹患癌症末期並於97年2月22日前即進行氣切手術
      ，不可能於97年3月4日重病之際，仍指示其子及黃麗碧清
      償債務之事；且受清償之訴外人邱富源及孫秀妹亦均未能
      提出上訴人父親與其等間借款債務之證明，足見，系爭帳
      戶應非上訴人父親所使用，而係供上訴人非法交易用。另
      警員係於逮捕原審被告林志隆、張馨仍後，無預警凍結系
      爭帳戶，上訴人自未能及時領走其帳戶內之餘額，是其以
      系爭帳戶內尚有餘額遭查扣，而否認系爭帳戶供非法使用
      之事實，亦屬狡辯之詞。
    (四)原審判決被上訴人勝訴，並命上訴人應給付被上訴人150
      萬元、及自追加起訴狀繕本送達上訴人翌日起至清償日止
      ，按年息5%計算之利息，於法並無不合。被上訴人雖與原
      審被告林志隆、張馨仍成立和解，惟經被上訴人至國稅局
      查詢其等資產狀況，結果為零，被上訴人並未因該和解而
      受償任何款項；上訴人既為共同侵權行為人，被上訴人自
      得另請求其給付被上訴人所受損害之全額款項即150萬元
      等語。
七、查被上訴人主張其於97年3月4日受原審被告林志隆、張馨仍
    等犯罪集團成員詐騙，至南投市農會領出150萬元，並於同
    日11時許於其住處附近，將該款項交付予林志隆、張馨仍；
    林志隆、張馨仍收取被上訴人150萬元後，受綽號「阿悅」
    之成年男子指示，留下佣金後，將剩餘之1,275,000元匯入
    上訴人名下之系爭帳戶，被上訴人受有150萬元之損失；嗣
    林志隆、張馨仍為警查獲，並經原法院97年訴字第489、515
    號判決有罪確定等情，業據被上訴人提出南投縣政府警察局
    中興分局97年3月24日投興警偵字第0970002588號函為證，
    並經原審調閱原法院97年度訴字第489、515號偽造文書等刑
    事全卷查明屬實，亦有上開卷宗影本在卷可稽，且為上訴人
    所不爭執，堪信被上訴人上開之主張為真實。惟被上訴人主
    張上訴人提供系爭帳戶供林志隆、張馨仍等犯罪集團使用，
    顯與其等間有共同詐騙被上訴人金錢之犯意，而為本件共同
    侵權行為人，被上訴人自得依民法侵權行為法律關係，請求
    上訴人就被上訴人所受損害負賠償責任一節，則為上訴人所
    否認，並以上詞置辯。經查：
  (一)上訴人固不否認林志隆、張馨仍於97年3月4日匯款1,275,00
    0元至其名下之系爭帳戶，惟否認其為詐騙集團成員之一，
    並以：系爭帳戶係上訴人父親為收取大陸經商之貨款而央請
    上訴人所開立，上訴人因無暇管理系爭帳戶，於開戶後隨即
    將開戶存摺及印章交予訴外人黃麗碧，並授權黃麗碧代為處
    理系爭帳戶之匯款事宜，此後即由黃麗碧負責受上訴人父親
    之大陸合夥人指示後匯款，上訴人均不知情云云。惟查，上
    訴人父親賴福智於97年2月2日入境後，於97年2月13日即因
    咽喉癌至高雄榮民總醫院住院治療，並於97年2月18日施行
    氣切手術，於97年2月22日轉入安泰醫療社團法人安泰醫院
    （下稱安泰醫院），而自97年2月22日至安泰醫院住院時起
    ，即因氣切無法言語，但應可撥手機及書寫，意識尚清楚，
    但因疲勞倦怠，實施氣切清創手術後，即無法離開病床，並
    於97年3月15日死亡等情，有賴福智入出境資料查詢表、安
    泰醫院97年7月11日九七東安醫字第0455號函及該函檢附之
    賴福智病歷暨急診護理評估記錄單，及賴福智死亡證明書、
    安泰醫院98年1月11日九八安東醫字第0037號函附於臺灣南
    投地方法院檢察署97年度偵字第2013號偵查卷、及原審卷內
    可稽（見該偵查卷第101頁、第135至143頁、及原審卷第76
    、103頁）。是上訴人於97年2月21日開立系爭帳戶時，賴福
    智已因癌症治療而受氣切、無法言語之苦，豈有心力繼續經
    營事業，而要求上訴人開立帳戶供其使用之理。又依黃麗碧
    於97年4月11日警詢時陳稱：「其處理系爭帳戶資金往來事
    宜，均係接到上訴人之電話指示辦理，有時也會接到上訴人
    合夥人之電話，其等在電話中提供相關受款人姓名帳戶資料
    後，其就按照上訴人等之指示去做匯款、轉帳及現金支出事
    宜。」等語（見臺灣南投地方法院檢察署97年度他字第337
    號偵查卷第11頁）；及於檢察官偵查中證稱：「系爭帳戶係
    上訴人在使用，其匯款皆係受上訴人及與其合夥之一名不知
    名女性指示辦理。」等語（見上開檢察署97年度偵字第2013
    號97年5月14日訊問筆錄）；以及於97年6月18日警詢時陳稱
    ：「其有撥打上訴人大陸電話連絡，除了關心上訴人父親身
    體狀況外，還有就是告訴上訴人帳戶內還有多少錢。」等語
    甚詳（見同上偵查卷第93頁），可知黃麗碧處理系爭帳戶之
    匯款事宜均係受上訴人及與其合夥之一名不知名女性指示所
    為，上訴人推託其毫不知情，顯不足採。而上訴人雖於上開
    偵查案件中辯稱：黃麗碧所指不知名女性為其父親大陸之合
    夥人云云，然依上訴人上開所辯，系爭帳戶既係其父親賴福
    智為防止大陸合夥人侵吞貨款始要求上訴人開立，則倘該合
    夥人可自由指示黃麗碧匯款事宜，顯與上訴人所述系爭帳戶
    上開開立之目的不符；足見，上訴人辯稱系爭帳戶係供其父
    親使用，其對系爭帳戶之交易資料毫不知情云云，均非可採
    。
  (二)上訴人雖又辯以：縱林志隆、張馨仍所稱其等係受綽號「阿
    悅」之成年男子指示，留下佣金後，將詐騙被上訴人所得剩
    餘之1,275,000元款項匯入系爭帳戶屬實，該筆款項亦可能
    係綽號「阿悅」之男子與上訴人父親間之正常交易，而非屬
    侵權性質款項；又以系爭帳戶未申辦提款卡，除系爭1,275,
    000元款項外，其餘均為正常交易匯款；且其父不可能用自
    己兒子名義之帳戶為詐騙之用，更不會留置諸多現金而遭警
    方查扣，系爭帳戶並非供詐騙集團為非法使用等語。惟查上
    訴人並未能提出具體事證，用以證明系爭1,2 75,000元款項
    係正常交易之資金往來，其上開所辯，自不足採。又查系爭
    帳戶於97年2月21日開戶後，自97年2月25日起即大多於同日
    匯入多筆款項後，隨即於同日提領或轉帳至其他帳戶，被上
    訴人遭詐騙之1,275,000元於97年3月4日匯入系爭帳戶後，
    連同二筆其後匯入之款項，亦立即由訴外人黃麗碧於同日分
    別匯出650,030元、及1,418,780元至訴外人孫秀妹、邱富源
    之帳戶等情，有系爭帳戶之交易明細表附於臺灣南投地方法
    院檢察署97年度他字第337號偵查案卷可稽（見該偵查卷第
    23至25頁）。訴外人邱富源、及孫秀妹帳戶實際使用人曾掌
    雖於臺灣南投地方法院檢察署97年度偵字第2013號案件偵查
    中分別證稱：匯款1,418,780元是清償上訴人之父賴福智於
    二年前積欠邱富源之借款；匯款650,030元是清償賴福智於
    96年12月初積欠曾掌之借款云云，惟查該二人均無法提出借
    據、或其他相關借款單據以資證明；又賴福智因癌症治療而
    受氣切、無法言語，並自97年2月22日起即於安泰醫院住院
    等情，已如上述，則賴福智於97年3月4日如何能指示黃麗碧
    匯款清償上開債務之情，上開2筆匯款是否確為清償賴福智
    之債務，已有可疑，難認系爭帳戶之出入往來情況為正常交
    易。又金融帳戶提款卡之申辦雖係便利帳戶所有人領款之用
    ，惟其每日提領次數及金額均有一定限制，帳戶所有人除以
    提款卡領款外，就大額匯款仍得持帳戶存摺及印章臨櫃辦理
    ，自難以系爭帳戶未申辦提款卡即認其未供非法使用。至系
    爭帳戶內尚有餘額未領，係因警員已查獲共同被告林志隆、
    張馨仍後，而凍結犯罪帳戶，致上訴人未能及時領走帳戶內
    餘額之故，尚難以此而為上訴人有利之認定。綜上；上訴人
    上開所辯，均無足取。至上訴人又以本件訴訟相關資金往來
    資料及證人證詞，均在刑事卷中，應待刑事案件起訴或終結
    時，查閱相關卷證資料，始能瞭解案情全貌並行使答辯，而
    聲請本院依職權裁定停止訴訟一節，惟本件原審已調閱上開
    刑事全卷查明屬實，並有上開卷宗影本在卷可稽，本院就兩
    造爭執之事實，本得依職權獨立認定，不受刑事訴訟所調查
    之證據、及刑事判決所認定事實之影響，且就調查證據之結
    果，已形成上開心證，自無停止訴訟程序之必要，附此敘明
    。
  (三)按因故意或過失不法侵害他人之權利者，損害賠償責任；故
    意以背於善良風俗之方法加損害於他人者亦同。又數人共同
    不法侵害他人之權利者，連帶負損害賠償責任；造意人及幫
    助人視為共同行為人。民法第184條第1項、第185條分別定
    有明文。上訴人所開立之系爭帳戶既係供詐欺犯罪集團成員
    林志隆、張馨仍匯入向被上訴人所詐得款項之用，且上訴人
    對系爭帳戶之金錢往來亦知悉甚詳，足認上訴人與上開詐欺
    犯罪集團為共同侵權行為人，上訴人自應就被上訴人因上開
    侵權行為所受之150萬元損害負賠償責任。上訴人雖以被上
    訴人與原審被告林志隆、張馨仍於原審中已成立訴訟上之和
    解，必已自林志隆、張馨仍處獲償一定款項，其復請求上訴
    人應給付150萬元暨法定遲延利息，並無理由云云，惟被上
    訴人否認已自林志隆等二人受償任何金錢；況被上訴人日後
    縱能自共同被告之一受償，亦係執行時扣除之問題，仍無礙
    被上訴人依民法侵權行為法律關係，請求上訴人應給付其所
    受損害150萬元暨法定利息之權利。
八、綜上所述；被上訴人本於民法侵權行為損害賠償法律關係，
    訴請上訴人應給付其150萬元，及自追加起訴狀繕本送達翌
    日即97年9月4日起至清償日止，按年息5%計算之利息，為有
    理由，應予准許。原審以被上訴人請求，核屬有據，予以准
    許，並就兩造陳明願供擔保請准宣告假執行，及免為假執行
    之聲請，分別酌定相當擔保金額併准許之，均核與法相符，
    上訴人猶執詞上訴，為無理由，應予駁回。
九、本案事實已臻明確，兩造其餘攻擊防禦方法，不足以影響本
    判決結果，爰不一一論述，併此敘明。
據上論結：本件上訴為無理由，依民事訴訟法第449條第1項、第
78條、第463條、第385條第1項前段，判決如主文。
中    華    民    國    98    年    7     月    14    日
                民事第四庭    審判長法  官  陳蘇宗
                                    法  官  黃永祥
                                    法  官  張浴美
以上正本係照原本作成。
不得上訴。
                                    書記官  阮正枝
中    華    民    國    98    年    7     月    14    日
                                                      Ｍ


司法院資訊處製作；財團法人民間司法改革基金會備份。
